【裁判字號】    91,自,458
【裁判日期】    920901
【裁判案由】    妨害自由等
【裁判全文】
臺灣臺中地方法院刑事裁定                          九十一年度自字第四五八號
    自  訴  人  戊○○
    被      告  甲○○
                丙○○
右列被告等因侵占等案件，經自訴人提起自訴，本院裁定如左：
    主  文
自訴駁回。
    理  由
一、按受命法官於自訴案件第一次審判期日前訊問及調查結果，如認為案件有刑事訴
    訟法第二百五十二條至第二百五十四條之情形者，得以裁定駁回其自訴，刑事訴
    訟法第三百二十六條第三項前段定有明文。
二、自訴意旨略以：被告甲○○與案外人何瑞程、柳芳紋（綽號小孟）、邱宗麟、黃
    淑娟等人，合夥在臺中市○○街一二七巷二一之一號經營「跨世紀卡拉ＯＫ」（
    其中何瑞程係以其妻乙○○名義參加，柳芳紋係以其夫張榮隆名義參加），為增
    加收益，分為日班、夜班兩個時段，夜班部分由被告甲○○等人自行經營，日班
    部分則於民國九十年四月二十六日，分租予自訴人戊○○與案外人丁○○、許麗
    月、廖淑慧等四人，由丁○○代表自訴人等四人與被告甲○○簽訂跨世紀卡拉Ｏ
    Ｋ日間承租營業合約書，約定承租期間自九十年五月一日起至九十一年四月三十
    日止，每月租金新台幣（下同）七萬元，押租金十四萬元，自訴人等四人遂約定
    押租金部分每人各分攤三萬五千元，並由丁○○收齊後代表交予被告甲○○。嗣
    於九十年十月三十一日，丁○○、許麗月、廖淑慧同時將其三人之股份轉讓予自
    訴人，自訴人並將其三人先前所支付之押租金予以歸還。詎被告丙○○與被告甲○○竟基於侵占自訴人押租金之犯意聯絡，先於九十年十月一日，由被告丙○○
    受讓被告甲○○之股份；繼由被告丙○○覓得同業頂讓店面；再於九十一年三月
    三十一日晚間，被告丙○○在自訴人及所聘員工下班離店後，偷偷僱來鎖匠換掉
    大門門鎖，以此手段強制驅離自訴人，使自訴人無法經營日班時段，被告丙○○
    更拒不返還自訴人之押租金十四萬元，而被告甲○○亦避不出面解決問題，因認
    被告二人共同涉有刑法第三百三十五條第一項之侵占罪嫌；被告丙○○另涉有第
    三百零四條第一項之強制罪嫌；被告甲○○則尚涉有第三百四十二條第一項之背
    信罪嫌。
三、本件自訴人認被告二人涉有強制、侵占、背信等罪嫌，無非以被告丙○○於受讓
    被告甲○○之股份後，在毫無預警通知之情形下，擅自更換「跨世紀卡拉ＯＫ」
    之大門門鎖，並拒不返還押租金十四萬元；而被告甲○○於退股後，亦避不出面
    協助解決返還押租金事宜等為其主要論據。訊之被告二人均堅決否認有何自訴人
    所指犯行，被告甲○○辯稱：伊收到丁○○所繳之押租金後，就立刻交給店裡負
    責管錢的合夥人小孟（即柳芳紋）及何先生（即何瑞程），後來伊於九十年十月
    一日將股份轉讓給丙○○，當時戊○○之日班承租契約尚未到期，不生返還押租
    金的問題，至於伊退股後，後續之夜班經營者有無將押租金還給自訴人，伊並不
    知情，也與伊無關等語；被告丙○○則辯稱：伊是於九十年十月一日受讓甲○○
    的股份，才加入合夥經營夜班時段，伊加入時並未收到自訴人所講的十四萬元押
    租金，後來因為「跨世紀卡拉ＯＫ」經營狀況不佳，合夥人決議將店讓渡出去，
    受讓之「益醇菸酒專賣店」要求必須解決日班經營權之問題，所以伊才會僱鎖匠
    來換鎖等語。
四、按犯罪事實應依證據認定之，無證據不得認定犯罪事實，刑事訴訟法第一百五十
    四條第二項定有明文。又告訴人之告訴或自訴人之自訴，係以使被告受刑事訴追
    為目的，是其陳述是否與事實相符，仍應調查其他證據以資審認，最高法院五十
    二年上字第一三○○號著有判例可資參照。
五、經查：
  (一)被告丙○○被訴強制罪部分
  1.按刑法第三百零四條第一項之強制罪，係以使用強暴、脅迫手段，使人行無義務
    之事或妨害人行使權利為其構成要件，該條所稱之「強暴」，係指以不法實力加
    諸他人，雖不以直接施諸於他人之身體為必要，惟因該條文所保護之法益，在於
    被害人之意思決定自由，故如係間接對物施以強制力者，必須足以影響於被害人
    之意思決定自由，始足當之。在實務上，設置路障妨害他人通行社區巷道，如行
    為人設置路障時，被害人並不在場，此時因行為人設置路障之行為，根本無法影
    響於被害人，與上開「強暴」之定義不合，而認不構成強制罪（最高法院八十六
    年度台非字第一二二號判決意旨參照）。
  2.依自訴人提出之自訴狀所記載「該被告（指被告丙○○）目無法紀竟敢毫無通知
    預警下，於九十一年三月三十一日晚間自訴人及所聘僱員工下班離店後，偷偷僱
    來鎖匠，換掉大門鎖，使自訴人股東員工無法進入」等字樣，可知被告丙○○更
    換門鎖時，自訴人並不在場。就此而言，被告丙○○更換門鎖之行為，事後雖造
    成自訴人進出該店面之困難，然因被告丙○○行為之時，自訴人根本不在場，亦
    未從他處輾轉得知被告丙○○現正僱用鎖匠更換門鎖之事實，故被告丙○○更換
    門鎖之行為，顯未對自訴人之意思決定自由產生任何影響。被告丙○○既非以間
    接對物施以強制力為手段，改變自訴人之意思決定，而達到控制自訴人行為之目
    的，揆諸首揭判例意旨，其所為自與刑法強制罪之構成要件不合。
  (二)被告二人被訴侵占罪部分
  1.刑法上之侵占罪，以持有他人之物而實行不法領得之意思為構成要件，自必須所
    侵占之物，於不法領得以前，即已在其實力支配之下，始與持有之要素相符，最
    高法院二十年上字第一五七三號著有判例可資參照。?
  2.自訴人與丁○○、許麗月、廖淑慧等人，係於九十年四月二十六日，由丁○○代
    表其四人交付十四萬元之押租金予「跨世紀卡拉ＯＫ」之夜班經營者；而被告丙○○則係於九十年十月一日，受讓被告甲○○之股份，加入成為「跨世紀卡拉Ｏ
    Ｋ」之夜班經營者等情，為雙方所不爭執，並有自訴人提出之跨世紀卡拉ＯＫ日
    間承租營業合約書、股東轉讓契約書各一份在卷可稽，堪認屬實。換言之，被告
    丙○○係於自訴人等四人交付押租金後，相隔約五個月之久，始加入成為「跨世
    紀卡拉ＯＫ」之合夥人。自訴人等四人於交付押租金之時，被告丙○○既非「跨
    世紀卡拉ＯＫ」合夥人之一，對於自訴人等四人所交付之押租金，自無任何實力
    支配之持有關係可言。另依證人何瑞程於本院九十二年六月十二日調查時所證述
    ：「（跨世紀卡拉ＯＫ是獨資、合夥或公司？）合夥，小孟是會計，其他股東不
    管事，大部分都是由我在處理，我算執行業務的合夥人」、「（跨世紀卡拉ＯＫ
    的錢是何人處理？）小孟。實際上的股東是她，她用張榮隆的名義參加」、「（
    九十年四月二十六日有無與丁○○簽立契約？）有，我擬好契約書後，由戊○○
    他們四人與甲○○簽約，因為我是用我太太乙○○名義入股，所以不是由我去簽
    約」、「（簽約的時候戊○○等四人交付多少錢給你們？）二十一萬元，其中七
    萬元是第一個月的租金，另外十四萬元是押租金」、「（這筆錢是何人收走？）
    我收的，我收完後就交給會計小孟，我不知道小孟有沒有存到帳目裡面，但是記
    帳的時候每個月都會有出現這筆押租金在帳面上」、「（押租金十四萬元有無被
    甲○○拿走？）沒有，我收到後就交給小孟了」、「（押租金十四萬元有無被丙○○拿走？）我們與戊○○四人簽約的時候丙○○還不是股東，不可能拿走」等
    語（見該次筆錄第三至七頁），足認被告甲○○前揭所辯：伊收到丁○○所繳之
    押租金後，就立刻交給店裡負責管錢的合夥人小孟（即柳芳紋）及何先生（即何
    瑞程）等語，應與事實相符而堪以採信。本件被告二人對於自訴人等四人所交付
    之十四萬元押租金，既均未有事實上之持有關係存在，自無成立侵占罪之可能。
  3.至於自訴人所指「跨世紀卡拉ＯＫ」之夜班經營者，於租賃期限屆至後，並未返
    還押租金一事；按金錢或其他代替物，因消費借貸契約由當事人之一方移轉所有
    權於他方者，他方雖負有以種類、品質、數量相同之物返還之義務，但非代所有
    權人保管原物，其事後延不返還，自係民事上違約問題，與侵占罪之要件並不相
    符，最高法院二十三年上字第一八三○號著有判例可資參照。同時，押租金之主
    要目的在於擔保債務人履行債務，故租賃關係消滅後，承租人如有欠租或其他債
    務不履行時，其所交付之押租金，發生當然抵充之效力，而於抵充後，猶有餘額
    ，始生返還押租金之問題（最高法院八十七年台上字第一六三一號判決意旨參照
    ）。依照上開判例及判決意旨，租賃關係消滅後，出租人雖負有返還押租金予承
    租人之義務，然因此時尚有押租金與承租人其他債務是否發生抵充之問題，自無
    從認出租人於租賃期間內，係代替承租人保管押租金原物。因此，「跨世紀卡拉
    ＯＫ」之合夥人於自訴人承租期限屆至後，縱延不返還押租金予自訴人，亦僅屬
    民事上違約問題，而與被告二人是否成立侵占罪無關。
  (三)被告甲○○被訴背信罪部分
  1.刑法第三百四十二條之背信罪，須以為他人處理事務為前提，所謂為他人云者，
    係指受他人委任，而為其處理事務而言，最高法院四十九年台上字第一五三○號
    著有判例可資參照。
  2.如前所述，「跨世紀卡拉ＯＫ」實際執行業務之合夥人為何瑞程，且上開日間承
    租營業合約書，亦為其所草擬，僅因何瑞程係以其妻乙○○名義參加合夥，故推
    由被告甲○○（代表「跨世紀卡拉ＯＫ」）與丁○○（代表自訴人等四人）簽訂
    該合約書，但被告甲○○並不因此即具有為自訴人個人處理財產事務之身分，自
    無由對自訴人成立背信罪。況被告甲○○係於九十年十月一日將其股份轉讓予被
    告丙○○，而脫離「跨世紀卡拉ＯＫ」之夜班經營行列；另自訴人與「跨世紀卡
    拉ＯＫ」約定之租賃期限，則係於九十一年四月三十日屆至，自該時起始生返還
    押租金之問題，此為雙方所共同是認。因自訴人之承租期間屆滿時，被告甲○○
    已非「跨世紀卡拉ＯＫ」之合夥人，從而不負有協助自訴人取回押租金之義務，
    自不能以被告甲○○避不出面協助解決押租金事宜，遽論被告甲○○構成背信罪
    。
六、綜上所述，本件應純屬自訴人與「跨世紀卡拉ＯＫ」該合夥組織間之民事糾紛，
    與被告二人之刑責無涉。此外，復查無其他積極證據足資證明被告二人確有自訴
    人所指犯行，本件應屬犯罪嫌疑不足，揆諸首揭說明，爰以裁定駁回自訴。
據上論斷，應依刑事訴訟法第三百二十六條第三項前段、第二百五十二條第十款，裁
定如主文。
中      華      民      國      九十二    年      九      月    一      日
                                臺灣臺中地方法院刑事第四庭
                                    審判長法  官  張  靜  琪
                                          法  官  賴  妙  雲
                                          法  官  羅  智  文
右正本證明與原本無異。
如不服本裁定，應於裁定送達後五日內向本院提出抗告狀。
                                          書記官
中      華      民      國      九十二    年      九      月    二      日


司法院資訊處製作；財團法人民間司法改革基金會備份。
